【裁判字號】    89,上易,2097
【裁判日期】    890407
【裁判案由】    詐欺
【裁判全文】
臺灣高等法院臺南分院刑事判決          八十九年度上易字第二○九七號    潛
      上  訴  人
      即 自訴 人  甲      ○.
      被      告  乙  ○  ○
右上訴人因被告詐欺案件，不服臺灣雲林地方法院中華民國八十九年四月七日第一審
判決（八十八年度自字第一○九號；併辦案號：臺灣雲林地方法院檢察署八十八年度
偵字第五九二七號），提起上訴，本院判決如左：
      主      文
原判決撤銷，發回臺灣雲林地方法院。
      理      由
一、自訴意旨略以：丙○○與乙○○基於意圖為被告丙○○得財產上不法利益之犯意
    聯絡，於民國（下同）八十三年五月間，由乙○○在雲林縣北港鎮番溝里番溝五
    八號自訴人甲○住處，向自訴人甲○佯稱急需用錢新台幣（下同）五十萬元，要
    求以自訴人甲○所有之坐落雲林縣北港鎮○○段七五七、八○一號土地，供被告
    乙○○向銀行貸款，乙○○係自訴人甲○念兒媳關係，便同意提供右開二筆土地
    讓乙○○向銀行貸款五十萬元，翌日乙○○帶同丙○○前來自訴人甲○右開住處
    ，要求自訴人甲○署名一些文件，然因自訴人甲○目不識丁，又有眼疾，丙○○
    便要求自訴人甲○在不詳文件上蓋指印，並表示向銀行貸款之事自訴人甲○不必
    前往辦理，自訴人甲○便將右開二筆土地之所有權狀及印鑑章交予丙○○與乙○
    ○，不料丙○○與乙○○不僅未向銀行貸款五十萬元，反而由被告丙○○於八十
    三年七月十二日前往雲林縣北港地政事務所聲請將右開二筆土地共同設定最高限
    額抵押權一千萬元予丙○○，並於八十三年七月二十日完成登記，使丙○○獲得
    最高限額抵押權一千萬元之不法利益（被告丙○○嗣於八十八年九月二日將上開
    最高限額抵押權一千萬元讓與予給林志昇，並於八十八年九月十三日完成登記）
    ，自訴人甲○直至八十八年十月九日接獲臺灣雲林地方法院八十八年度拍字第六
    五三號拍賣右開二筆土地之裁定後，方知受騙，因認丙○○與乙○○均係犯刑法
    第三百三十九條第二項之詐欺得利罪嫌云云。
二、原審判決認：(一)被告丙○○前曾因被訴詐欺案件，經臺灣板橋地方法院檢察署
    檢察官於八十七年四月一日以八十六年度偵字第二○二四五號詐欺案件為不起訴
    處分確定，有該案不起訴處分書附卷可稽，與本件被告丙○○部分乃屬同一案件
    （被告同一、被訴之犯罪事實無異），本件被告丙○○部分既經檢察官終結偵查
    ，不得再行自訴，依法應諭知不受理之判決。(二)被告乙○○前曾因基於意圖為
    自己不法所有之概括犯意，自八十一年七月間起至八十三年七月間止，連續向多
    位被害人詐得財物，經臺灣板橋地方法院檢察署檢察官於八十六年九月三十日以
    八十六年度偵緝字第七五五、七五六、七五八號詐欺案件提起公訴，並經臺灣板
    橋地方法院於八十七年五月十四日以八十六年度易字第六九七四號詐欺案件判處
    被告乙○○有期徒刑二年六月確定，有該案起訴書及刑事判決附卷可稽。本件被
    告乙○○被訴之右開犯行，與前開臺灣板橋地方法院八十六年度易字第六九七四
    號詐欺案件所認定之犯罪事實，時間緊接、犯罪構成要件相同，顯係基於概括之
    犯意反覆為之，屬連續犯，屬同一案件（被告同一、被訴之犯罪事實具同一性）
    ，本件被告乙○○部分，既經檢察官終結偵查，乃諭知不受理之判決。
三、經查：
(一)按刑事訴訟法第三百二十三條所謂同一案件，係指所訴彼此兩案為同一被告，其
    被訴之犯罪事實亦屬同一者而言；如犯罪事實同一，被告不同一，或被告同一，
    而犯罪事實不同一，均非同一案件，最高法院有八十六年度台上字第二五三四號
    判決參照。本件被告丙○○前曾為乙○○以相同之事實告訴詐欺罪，經臺灣板橋
    地方法院檢察署檢察官於八十七年四月一日以八十六年度偵字第二○二四五號案
    為不起訴處分，有八十六年度偵字第二○二四五號不起訴處分書附卷可稽，該案
    被告為丙○○，被害人為乙○○，而本件被告為丙○○、乙○○，被害人為甲○
    ，揆諸上開說明，二案之犯罪事實，顯然並非同一，自非同一案件，尚難以前案
    被告丙○○未有詐欺乙○○犯行，推認本案被告丙○○、乙○○未有詐欺甲○行
    為，原審未予詳察，即視本件被告丙○○、乙○○涉嫌詐欺甲○部分與前揭被告
    丙○○涉嫌詐欺乙○○案件為同一案件，諭知被告丙○○不受理之判決，顯有未
    當。
(二)次按連續犯之所謂基於概括犯意，必須其多次犯罪行為自始均在一個預定犯罪計
    畫以內，出於主觀上始終同一犯意之進行，若中途另有新犯意發生，縱所犯為同
    一罪名，就非連續其初發之意思，即不能成立連續犯，最高法院著有七十年台上
    字第六二九六號判例可資參照。查被告乙○○前曾因基於意圖為自己不法所有之
    概括犯意，自八十一年七月間起至八十三年七月間止，連續向多位被害人詐欺借
    款及互助會款等財物，經臺灣板橋地方法院檢察署檢察官於八十六年九月三十日
    以八十六年度偵緝字第七五五、七五六、七五八號詐欺案件提起公訴，並經臺灣
    板橋地方法院於八十七年五月十四日以八十六年度易字第六九七四號詐欺案件判
    處被告乙○○有期徒刑二年六月確定，有該案起訴書及刑事判決在卷足稽。而本
    件依上開自訴意旨，係指訴被告乙○○本應以甲○提供二筆土地設定五十萬元抵
    押權，郤詐欺設定一千萬元最高限額抵押權予丙○○等事，二案犯罪手段，顯然
    不同，能否認定基於同一犯意之進行，而非中途另有新犯意發生，殊有疑問。又
    如認定為連續犯，自須以本件被告乙○○成立犯罪為前提，始有裁判上一罪關係
    ，又自訴人所訴之本案，原審判決認定被告丙○○部分業為不起訴處分所及而不
    成立犯罪，被告乙○○部分竟認成立犯罪，為另案詐欺有罪之連續犯效力所及，
    顯有論理上之矛盾。是原判決遽以本件被告乙○○部分與臺灣板橋地方法院八十
    六年度易字第六九七四號詐欺案件所認定之犯罪事實，時間緊接，犯罪構成要件
    相同，顯係基於概括之犯意反覆為之，為連續犯，屬同一案件，逕為不受理之判
    決，尚有未當。
四、綜上所述，原審為被告等二人自訴不受理之判決，於法自屬有違。自訴人上訴意
    旨，指摘原判決不當，為有理由，自應由本院將原判決撤銷，發回原審法院，另
    為適當之處置，並不經言詞辯論為之。
五、據上論斷，依刑事訴訟法第三百六十九條第一項後段、第三百七十二條，判決如
    主文。
中  華  民  國      九  十      年      一      月        二  十        日
                                臺灣高等法院臺南分院刑事第五庭
                                    審判長法官  茆    臺    雲
                                          法官  李    文    福
                                          法官  蔡    長    林
右正本證明與原本無異。
不得上訴。
                                    法院書記官  李    培    薇
中  華  民  國      九  十      年      一      月        二十一        日


司法院資訊處製作；財團法人民間司法改革基金會備份。
